【裁判字號】    97,訴,1267
【裁判日期】    981029
【裁判案由】    遷讓房屋等
【裁判全文】
臺灣桃園地方法院民事判決              97年度訴字第1267號
原      告  乙○○
被      告  甲○○
上列當事人間請求遷讓房屋等事件，於民國98年10月6 日辯論終
結，本院判決如下：
    主  文
被告應給付原告新台幣參萬陸仟柒佰貳拾參元，及自民國九十七
年六月九日起，至清償日止，按年息百分之五計算之利息。
原告其餘之訴駁回。
訴訟費用由被告負擔百分之二，餘由原告負擔。
本判決第一項得假執行，但被告如以新台幣參萬陸仟柒佰貳拾參
元為原告供擔保後，免予假執行。
原告其餘假執行之聲請駁回。
    事實及理由
一、按訴狀送達後，原告不得將原訴變更或追加他訴。但有下列
    各款情形之一者，不在此限：二、請求之基礎事實同一者。
    三、擴張或減縮應受判決事項之聲明者。七、不甚礙被告之
    防禦及訴訟之終結者；被告於訴之變更或追加無異議，而為
    本案之言詞辯論者，視為同意變更或追加，民事訴訟法第25
    5條第1項第2款、第3款、第7款、第2項分別定有明文。查本
    院原告起訴時聲明為「被告應將門牌號碼桃園縣中壢市○○
    路157之8號13樓房屋（下稱系爭房屋）全部遷讓交付給原告
    ，並將建物及土地所有權狀返還（遷讓房屋及返還所有權狀
    於審理中撤回）；並被告應給付原告新台幣（下同）116,25
    5 元」，嗣於審理中，原告追加、擴張請求如其聲明所示，
    被告對此亦無異議而為續為本案之言詞辯論，視為同意原告
    所為訴之追加，核此訴之追加請求之基礎事實同一，且不甚
    礙被告之防禦及訴訟之終結，自應准許，合先敘明。
二、本件原告起訴主張：
  (一)原告為系爭房屋所有人，被告無合法權源，竟占用該房屋拒
    絕歸還原告。此外，被告為阻止原告處分該房屋，竟強佔建
    物及土地所有權狀不予歸還，原告轉向地政事務所申請補發
    卻遭拒絕，乃以存證信函向被告催討，猶未獲置理，不得已
    而提起本件訴訟（此部分於審理中撤回）。
  (二)被告無權占用系爭房屋期間，積欠自96年3月5日至今之水費
    848元、電費12,256元、瓦斯費53,295 元未為繳納，致該房
    屋遭斷水、斷電，使得原告無法進出及出售房屋；另被告借
    用原告所有車牌號碼V3-0997 號自用小客車使用，積欠汽車
    牌照稅20,053元、燃料稅31,026元未為繳納，上開費用合計
    117,478 元，被告應負清償責任。又被告曾於83年10月27日
    向原告借款207 萬元，並於同日簽發同面額、票據號碼0132
    51號之本票1 紙交予原告收執，被告迄未償還。
  (三)系爭房屋部分貸款，係由原告出賣另間「東方太陽」社區預
    售屋所得價金285 萬元予以清償，被告從未支付分文。而被
    告會繳納該房屋貸款，係因被告積欠原告借款及代繳之水費
    、電費、瓦斯費、汽車牌照及燃料稅而無力償還，始同意以
    繳納房貸作為抵償。為此，爰依法提起本件訴訟，並聲明：
    被告應給付原告2, 187,478元，及自97年6 月9 日起至清償
    日止，按週年利率5%計算之利息。
三、被告則以：
  (一)原告起訴意旨稱其為系爭房屋所有人，被告卻強住於該房屋
    ，並居住時之管理費、瓦斯費、水電費、汽車牌照稅及燃料
    稅一概不繳，致原告財產遭法院強制執行，想拋售房屋解決
    債務，被告又不交還房屋鎖匙及應付款項，為解決兩造糾紛
    與籌措女兒扶養費用，故而提起本訴。惟兩造於83年間認識
    至84年8月3日結婚，同年11月17日長女曾郁出生，直至95年
    1月16日經鈞院家事庭以94年度家訴字第90 號確定判決確認
    兩造間婚姻關係不成立而分開居住，期間原告從未工作，亦
    無任何收入，生活支出完全仰賴被告供應，系爭房屋實為被
    告所有，僅借名登記在原告名下，屢次要求原告返還均未予
    置理。
  (二)兩造於83年間在舞廳認識，雙方即陷入熱戀，乃至論及婚嫁
    ，原告乃告知已購買一戶「東方太陽」社區預售屋，但其無
    法負擔貸款，即將該預售屋賣給被告，被告已陸續給付原告
    100 餘萬元，惟仍以原告名義借名登記為所有人。後因被告
    經濟發生困難，才將該預售屋以價金240 萬元出售予他人，
    被告除將其中60萬元給予原告，餘款則全數用以清償貸款，
    是就該預售屋，被告陸續給付原告170 萬元以上款項，遠超
    過原告購屋時支付之同期款，被告並無積欠原告任何債務。
    又為使原告安心，被告同時將於84年間購置之系爭房屋借名
    登記在原告名下，然所有房屋頭期款、房貸、裝潢費用、水
    電瓦斯、管理費等均由被告負擔。嗣於90年間被告經濟出現
    狀況，原告即與被告疏離，甚至在94年間另結新歡離去，被
    告仍持續支付系爭房屋上開費用，雖偶有拖欠，但未曾讓原
    告支付過任何費用。事實上，原告還以登記為系爭房屋之名
    義人頗為麻煩，屢次表示與該房屋無關係，主動要求被告儘
    速辦理移轉過戶。其後，為處理房屋過戶事宜，兩造曾於97
    年初至康正代書事務所處協商，但礙於系爭房屋上設定有抵
    押權，而抵押債權人公司又已倒閉，若欲塗銷抵押權設定登
    記，恐無法於短時間內辦妥，原告於是心生反悔不願交還房
    屋，甚至要求貸款銀行查封該房屋，幸於被告補繳貸款後，
    債權銀行才撤銷強制執行。據上可知，系爭房屋自始為被告
    所有，僅借名登記於原告名下，且有關該房屋之貸款、水電
    瓦斯、管理費及汽車稅金等費用均為被告支付，原告從未支
    出分文，原告本件起訴並無憑據或任何理由。
  (三)兩造間就系爭房屋有借名登記關係存在，雖原告為登記名義
    人，但仍不得據以對抗真正之所有權人。被告既為該房屋真
    正所有人，自得保有該房屋之建物及土地所有權狀，原告請
    求返還該建物及土地所有權狀，顯屬無據。又原告主張被告
    積欠上開水費、電費、瓦斯費、汽車牌照及燃料稅等費用，
    因被告現並未居住於該房屋，且汽車於原告離開後就已損壞
    ，並向監理機關報請遺失，無從證明係被告使用。況原告迄
    未繳清上開費用，亦無從證明係被告所欠。
  (四)否認原告提出其上載明由被告於83年10月27日簽發、票據號
    碼013251號、面額為207 萬元之本票1 紙為真正。縱使該本
    票為真，然係委託原告代為換票、票貼使用，此由該紙本票
    背面之其他署名、簽名或票據號碼可證，且被告亦否認曾收
    受原告207 萬元之票款。即使鈞院認兩造間有本票債務存在
    ，但因該本票係於83年10月27日簽發，到期日與簽發日相同
    ，該本票債權已罹於時效而消滅，原告不得向被告請求。另
    被告否認積欠原告借款，原告並未舉證證明有此一債務存在
    ，雖原告提出3 紙其上有被告簽名之紙張以為借款憑證，然
    該紙據上記載金額，係被告委託原告換票或票貼之紀錄，並
    非向原告借款等情置辯，並聲明：1.駁回原告之訴。2.如受
    不利判決，願供擔保，請准宣告免為假執行。
四、本件首應審酌為被告是否有向原告借款？本院認尚無證據足
    認被告有向原告借款，理由如下：
    按當事人主張有利於己之事實者，就其事實有舉證之責任。
    民事訴訟法第277 條前段定有明文。本件原告主張被告向其
    借款，固提出本票及載有日期金額及被告簽名之筆記紙為證
    ，然為被告所否認。經查：
    (一)本票為無因證券，不能僅以面票之簽發及交付，證明有借
      貸之事實；票據執票人自認其執有票據之原因為消費借貸
      時，對其已交付借款事實，應負舉證責任（參照最高法院
      82年度台上字第1061號民事判決要旨、76年度台上字第15
      號民事判決要旨）。是本件被告既否認有借款之事實，原
      告就此自應負舉證責任。本件原告就有交付借款之事實，
      並未舉證證明，故尚難以原告提出之本票遽認兩造間有借
      貸之事實。
    (二)原告另提出載有日期金額及被告簽名之筆記紙證明兩造間
      有借貸之事實，然為被告所否認。觀諸上開筆記紙上雖有
      日期金額及被告簽名，唯並未看到有關於借貸之意思表示
      （如欠、借等），且未記載何年，無從認定是否即是83年
      10月27日本票發票日前之金錢往來，況金額161 萬元，亦
      與原告主張之207 萬元尚有差別，是上開筆記紙，亦難證
      明原告有向被告借貸之事實。
    (三)證人即原告之母親劉葉菜妹到庭證述（問：你女兒有無跟
      你借錢？）有，有向我借10萬，這是很多年以前，我已經
      忘記了。一次借他10萬元，其他零散的借款我沒有記。他
      說欠錢用，並沒有說用途。（問：女婿有無跟你借錢？）
      沒有，他都是叫我女兒出面來跟我借。是我女兒說的，我
      有問我女兒為什麼他一直要借錢，被告很聰明，都是叫我
      女兒跟我說的，被告沒有親口跟我說過，他對我有成見，
      不會親自跟我借錢。（問總共借款金額？）大約10多萬元
      ，不記得詳細金額等情（參見98年3 月5 日言詞辯論筆錄
      ）。是證人劉葉菜妹僅能證明原告曾於不詳時日以被告欠
      錢為由向伊借款，尚無法證明原告取得款項後，確有交予
      被告。
    綜上所述，本件原告提出之證據尚無法證明有借貸之事實，
    是原告主張有借貸之情，不足採信
五、本件次應審酌為積欠水電、瓦斯費用及原告所有之自用小客
    車汽車牌照稅金及燃料稅金等，被告是否應給付？
    (一)汽車牌照稅金及燃料稅金部分：
      原告主張被告借用原告所有車牌號碼V3-0997 號自用小客
      車使用，積欠汽車牌照稅20,053元、燃料稅31,026元未為
      繳納之情，然為被告所否認。經查：原告主張之前揭稅均
      係91年、92年及93年之稅金及罰款，此觀諸原告提出之交
      通部公路總局新竹區監理所中壢監理站97年6 月5 日竹監
      壢字第097001214 號函及附件（附本院97年度壢簡字第24
      5 號卷第36至38頁）自明，參酌原告自承94年之前仍住在
      一起之情（參見本院97年度壢簡字第245 號卷第64頁），
      及證人即兩造所生之女曾郁到庭證述（問：尚未搬出時，
      家中有幾部車？）兩部，都是父親在使用，母親只有送我
      上學才會使用（參見本院98年3 月5 日言詞辯論筆錄）之
      情，可知前揭稅金及罰款係在兩造同居時所應繳納，而原
      告亦有使用上開自用小客車，而上開自用小客車係原告所
      有，依法稅金及罰款應係車主繳納，原告復未主張其有何
      法律關係得請求被告給付，是原告此部分之請求為無理由
      。
    (二)水電費部分：
      被告自承房子是由我在住，水電費由我繳是可以（參見本
      院97年度壢簡字第245 號97年6 月27日筆錄第64頁）之情
      ，是原告主張其繳納之水費848 元及電費12,256元應由被
      告給付之情，應可採信。
    (三)瓦斯費部分：
      兩造同財共居時所發生之費用，究應由何人繳納？兩造並
      未約定，惟依使用者負擔之原則，應屬公平，本件被告自
      承原告於94年間離家之情，原告則稱94年之前即已離家之
      情，證人即兩造之女曾郁則稱：係小學三年級（證人84年
      11月生，小學三年級時應是94年9 月至95年6 月）時與原
      告搬離之情，觀諸原告所提出之欣桃天然氣股份有限公司
      氣費明細資料可知94年2 月（計費期間為93年12月11日至
      94年2 月11日）使用費用為5,334 元、94年4 月（計費期
      間為94年2 月11日至94年4 月11日）之使用費用為709 元
      ，使用費用陡降，顯見原告及其女兒於94年2 月11日前後
      搬離最有可能，而被告自95年4 月11日以後即未再使用瓦
      斯，此觀諸上揭明細自95年4 月11日後之抄表度數即停於
      5,500 度自明，是94年4 月至95年4 月共8,724 元係被告
      單獨使用，所生費用自應由被告負擔。至於95年4 月11日
      以後之費用共1,774 元係維護費用，自應由聲請人即原告
      負擔。又同財共居時所使用之費用42,137元（52,655-8,
      724-1,774 ），兩造均無法證明各自使用之費用，本院審
      酌上揭原告未使用後從5,334 元降至709 元，認原告所使
      用之費用顯大於被告，依職權認定被告於同財共居時使用
      瓦斯費用為14,895元（約35% ）。是原告可請求之瓦斯費
      用為23,619元。
    (四)是本件原告可請求之金額為36,723元（848+12,256+23,61
      9 ）。
六、從而，原告本於不當得利法律關係，請求判決被告應給付原
    告新台幣36,723元，及自97年6 月9 日起，至清償日止，按
    年息5%計算之利息，為有理由，應予准許。至於逾此部分之
    請求為無理由，應予駁回。本件判決命給付之金額未逾50
    萬元，依民事訴訟法第389 條第1 項規定，職權宣告得假執
    行。被告陳明願供擔保免以假執行，核無不合，爰酌定相當
    擔保金額准許之。至於原告敗訴部分，假執行之聲請亦失所
    附麗，應併予駁回。
七、據上論結，本件原告之訴一部分為有理由，一部分為無理由
    ，爰依民事訴訟法第79條、第389 條第1 項、第392 條第2
    項，判決如主文。
中    華    民    國    98    年    10    月    29    日
                  民事第一庭    法  官  吳爭奇
以上正本係照原本作成。
如對本判決上訴，須於判決送達後20日內向本院提出上訴狀。
中    華    民    國    98    年    10    月    30    日
                                書記官  黃瓊儀


司法院資訊處製作；財團法人民間司法改革基金會備份。
